臺灣彰化地方法院民事判決
110年度訴字第977號
原      告  王明標  
訴訟代理人  謝耿銘律師
被      告  王榮華  
            王楊站  
共      同
訴訟代理人  許凱翔律師
上列當事人間請求分割共有物事件，本院於民國111年8月9日言
詞辯論終結，判決如下：
    主      文
一、兩造共有坐落彰化縣○○鄉○○段00000地號土地分割為如附表
    一、如附圖所示，並依如附表二所示之金額補償。
二、訴訟費用由兩造依如附表一所示之比例負擔。
    事實及理由
一、原告主張：兩造共有坐落彰化縣○○鄉○○段00000地號土地（
    下稱系爭土地），應有部分如附表一所示，無不能分割之原
    因，且無法協議決定分割方法，茲依民法第823條第1項之規
    定，提起本件訴訟，請求依如附表一、如附圖所示之方案分
    割，且因原告於分割後受分配之面積少於應有部分所折算之
    面積，故請求被告王榮華、王楊站依每平方公尺新臺幣（下
    同）6,050元補償給原告（下稱原告方案）等語。
二、被告王榮華、王楊站陳稱：同意依原告方案分割系爭土地等
    語。
三、本院之判斷：
（一）系爭土地為兩造所共有，應有部分如附表一所示，無因物
      之使用目的不能分割或訂有不分割期限之約定，且兩造無
      法協議決定分割方法等節，為兩造所不爭執，並有土地登
      記謄本、地籍圖在卷可稽（見本院卷第93至97頁），應屬
      真實。從而，原告依民法第823條第1項前段之規定，請求
      分割系爭土地，即屬有據。
（二）按共有物分割之訴為形成訴訟，法院定分割方法不受當事
      人聲明之拘束，而應綜合考量公平性、應有部分比例與實
      際使用是否相當、共有物之客觀情狀、共有物之性質、共
      有物之價格與經濟價值、共有人利益、各共有人主觀因素
      與使用現狀、共有人之利害關係等因素為之。經查：
   1、系爭土地面積為591平方公尺，使用分區為鄉村區，使用
      地類別為乙種建築用地；又系爭土地略呈六邊形，僅得透
      過東側之彰化縣埤頭鄉芙朝路234巷往南對外出入，此外
      即無其他道路可供通行；另系爭土地由東往西依序有一層
      磚造建物1棟、被告王榮華使用之三層磚造水泥建物1棟（
      門牌號碼為彰化縣○○鄉○○路000巷00號）、被告王楊站使
      用之三層磚造水泥建物1棟、原告所有之一層磚造建物3棟
      （門牌號碼為彰化縣○○鄉○○路000巷00○0號），且上開三
      層磚造水泥建物前方鋪有柏油地面等情，為兩造所不爭執
      ，並有土地登記謄本、地籍圖、本院勘驗測量筆錄、彰化
      縣北斗地政事務所110年11月18日北土測字第1744號土地
      複丈成果圖存卷可參（見本院卷第57至85、93至97、193
      頁），堪信屬實。
   2、系爭土地分割方案之採取：
 （1）系爭土地面積為591平方公尺，業如前述，以原物分配並
      無困難，故應以原物分割系爭土地。
 （2）依原告方案分割結果（即如附表一、二、如附圖所示）：
    ①兩造所受分配如附圖編號甲、乙所示之坵塊地形均大致完
      整，適於建築開發利用，且原告在系爭土地上除保留如附
      圖編號丙所示面積82平方公尺之必要道路繼續由兩造維持
      共有外，兩造所受分配如附圖編號甲、乙所示之坵塊均集
      中在同一坵塊而達該等坵塊面積最大化，使該等坵塊之經
      濟價值得以充分發揮。
　　②原告在可供建築使用之系爭土地上依現有道路保留如附圖
      編號丙所示面積82平方公尺、寬4公尺之私設通路，符合
      建築技術規則建築設計施工編第2條第1項第2款所規定私
      設通路長度在10公尺以上未滿20公尺者，私設通路之寬度
      至少須為3公尺之要求，使得兩造所受分配如附圖編號甲
      、乙所示之坵塊日後可供作為建築基地使用，且均得透過
      該私設通路通行至系爭土地之東側彰化縣埤頭鄉芙朝路23
      4巷而往南對外通行。　
　　③被告王榮華、王楊站所使用之三層磚造水泥建物俱是坐落
      在其等所受分配如附圖編號乙所示之坵塊上，而得使該等
      建物之經濟價值繼續發揮，並無損該等建物之建築結構及
      完整性，可見此分割結果已考量系爭土地目前之使用現狀
      。
　　④兩造均已同意依原告方案分割系爭土地（見本院卷第229頁
      ），可見原告方案已符合兩造個人之利益。
　　⑤按以原物為分配時，如共有人中有未受分配，或不能按其
      應有部分受分配者，得以金錢補償之，民法第824條第3項
      定有明文。依原告方案，因被告王榮華、王楊站較其等於
      系爭土地應有部分比例所折算之應有面積取得較多之土地
      面積，而原告則較其於系爭土地應有部分比例所折算之應
      有面積取得較少之土地面積，故兩造間自當以金錢補償之
      。而兩造既同意以每平方公尺6,050元相互補償（見本院
      卷第229頁），則經計算後，被告王榮華、王楊站應分別
      依如附表二所示之金額補償予原告。
 （3）綜上，本院審酌兩造間之公平及意願、受分配坵塊最大化
      、將來建築利用價值及對外之可通行性、使用現況、補償
      金額等因素後，認以原告方案分割系爭土地應屬妥適，而
      為可採之分割方法。
四、綜上所述，原告依民法第823條第1項前段之規定，請求依原
    告方案分割系爭土地，為有理由，應予准許，爰判決如主文
    第一項所示。
五、本件為分割共有物事件，兩造本可互換地位，而分割方法是由本院依法裁量，不受當事人主張拘束，本院審酌上情，認倘由一造負擔全部訴訟費用顯失公平，爰依民事訴訟法第78條、第85條第1項前段、第80條之1之規定，諭知如主文第二項所示。　　　　　　　　　　　　　　　　
中　　華　　民　　國　　111 　年　　8 　　月　　10　　日
                  民事第一庭    法　官　許嘉仁
以上正本係照原本作成。
如不服本判決，須於判決送達後20日內向本院提出上訴狀（須按
他造當事人之人數附繕本）。如委任律師提起上訴者，應一併繳
納上訴審裁判費。
中　　華　　民　　國　　111 　年　　8 　　月　　10　　日
                                書記官　曾靖雯
附件：
一、附表一：原告方案分割表。
二、附表二：原告方案金額配賦表。
三、附圖：彰化縣北斗地政事務所111年8月1日北土測字第1221
    號土地複丈成果圖。